臺灣高等法院高雄分院民事判決　　　　　93年度重上字第93號
上　訴　人　中國農民銀行股份有限公司
法定代理人　庚○○
訴訟代理人　鄭曉東律師
　　　　　　魏緒孟律師
　　　　　　辛○○
被上訴人　　己○○
　　　　　　丁○○
　　　　　　　　　　　　巷3 弄2 號3 樓
　　　　　　丙○○
　　　　　　乙○○
　　　　　　戊○○
兼前列五人共
同訴訟代理人　甲○○
上列當事人間請求清償借款事件，上訴人對於民國93年9 月16日
臺灣高雄地方法院87年度重訴字第263 號第一審判決提起上訴，
本院於94年5月4日言詞辯論終結，判決如下：
    主      文
上訴駁回。
第二審訴訟費用由上訴人負擔。
    事實及理由
一、本件上訴人主張：原審同案被告張秀香於民國84年12月12日
    邀同被上訴人甲○○與訴外人陳鐵謀（已於85年12月19日死
    亡）為連帶保證人，向上訴人借款新台幣（下同）1,200 萬
    元（以下簡稱系爭1,200 萬元借貸），及800 萬元（以下簡
    稱系爭800 萬元借貸），共計2,000 萬元，約定系爭1,200
    萬元借貸部分自84年12月12日起至91年12月12日止，系爭80
    0 萬元借貸部分自84年12月12日起至87年12月12日止，按月
    給付利息，利率按基本放款利率及核定之加減碼標準機動調
    整，如有一期未能如期給付，即喪失期限利益，視為全部到
    期，並自逾期時起，其逾期在6 個月以內者，按上開利率10
    % ，超過六個月部分者，按上開利率20% 加計違約金。詎張
    秀香僅繳納利息至86年12月11日止，自86年12月12日起即未
    依約繳納利息，被上訴人甲○○及陳鐵謀亦拒絕繳納，依約
    上開債務視為全部到期，上訴人自得訴請其返還借款2,000
    萬元。又張秀香、陳鐵謀及被上訴人甲○○遲延繳納利息當
    時之貸款利率為年息8.15% ，上訴人自得請求依該利率計算
    遲延利息，並依約加計違約金。被上訴人甲○○為貸款之連
    帶保證人，自應負連帶償還之責，又連帶保證人陳鐵謀已於
    85年12月19日死亡，被上訴人甲○○、己○○、丁○○、丙
    ○○、乙○○、戊○○均係陳鐵謀之繼承人，自應繼承陳鐵
    謀之上開連帶保證債務，就上開債務負連帶清償之責。上訴
    人屢向被上訴人催討，被上訴人均置之不理，爰依連帶保證
    及繼承法律關係提起本件訴訟，請求被上訴人與原審同案被
    告張秀香應連帶給付上訴人2,000 萬元，及自86年12月12日
    起至清償日止按年息8.15% 計算之利息，暨自86年12月13日
    起至87年6 月11日止，按上開利率10% 計算，自87年6 月13
    日起至清償日止，按上開利率20% 計算之違約金。（原審判
    決張秀香應給付上訴人2,000 萬元及如上開之利息暨違約金
    。並駁回上訴人其餘之請求。關於命張秀香給付部分，未據
    張秀香聲明不服，已告確定）上訴聲明求為判決：(一)原判決
    關於上訴人敗訴之部份廢棄。(二)被上訴人應與張秀香連帶給
    付上訴人2,000 萬元，及上開之利息、違約金。(三)第一、二
    審訴訟費用由被上訴人與張秀香連帶負擔。
二、被上訴人則以：系爭1,200 萬元借貸及系爭800 萬元借貸均
    係訴外人陳冠宇（原名陳德水）利用其擔任上訴人岡山分行
    經理之便，以其自陳鐵謀處所竊得之坐落嘉義縣溪口鄉○○
    段○○段第159 號土地、第160 號土地、第163 號土地及第
    182 號土地（其中第159 號土地之所有權人是被上訴人甲○
    ○，其餘土地均是陳鐵謀所有，以下簡稱系爭土地）之所有
    權狀（以下簡稱系爭土地所有權狀），明知陳鐵謀、被上訴
    人甲○○均未同意提供系爭土地予其設定抵押，竟以陳鐵謀
    、被上訴人甲○○為扺押義務人，以系爭土地設定最高限額
    扺押2,400 萬元之扺押權（以下簡稱系爭扺押權）予上訴人
    ，復偽刻陳鐵謀及被上訴人甲○○之私章各一枚，以張秀香
    擔任借款名義人，於系爭借貸之借據上偽造陳鐵謀及被上訴
    人甲○○之署押，並蓋用上開偽刻之陳鐵謀及被上訴人甲○
    ○印章於借據上，向上訴人岡山分行貸得系爭2,000 萬元，
    上訴人嘉義分行之承辦人員亦未確實核保，任由陳冠宇向上
    訴人岡山分行詐借2,000 萬元，嗣陳鐵謀於85年1 月5 日領
    取系爭土地登記謄本時始發現。就陳冠宇之偽造有價證券等
    罪嫌，業經被上訴人甲○○向台灣嘉義地方法院提起自訴，
    業經台灣高等法院台南分院以93年度重上更(二)字第317 號判
    決有罪（現上訴於最高法院）。而系爭借據上關於陳鐵謀及
    被上訴人甲○○之簽章既係陳冠宇所偽造，則陳鐵謀及被上
    訴人甲○○自毋庸負連帶保證人責任，且陳鐵謀之繼承人即
    被上訴人亦毋庸繼承陳鐵謀上開連帶保證人責任等語置辯。
    被上訴人於本院答辯聲明求為判決：(一)上訴駁回。(二)如受不
    利判決願反供擔保，請准予宣告免為假執行。(三)第二審之訴
    訟費用由上訴人負擔。
三、兩造就下列事項不爭執，自堪認屬實：(一)被上訴人係陳鐵謀
    （85年12月19日死亡）之繼承人，且均未拋棄繼承權。(二)關
    於系爭1,200 萬元借貸及系爭800 萬元借貸，上訴人之實際
    撥款日分別為84年12月12日撥款1,000 萬元、84年12月12日
    撥款200 萬元、84年12月14日撥款400 萬元、85年1 月30日
    撥款200 萬元、85年4 月5 日撥款200 萬元。(三)台灣高等法
    院台南分院刑事庭於審理90年度上更(一)字第253 號陳冠宇所
    涉偽造有價證券等罪一案時，將77年4 月21日以陳鐵謀名義
    為借款人向上訴人員林分行借貸270 萬元之借據（此借據影
    本附於本院卷第61頁）上關於陳鐵謀印文，及系爭84年12月
    12日之1,200 萬元及800 萬元之借據關於陳鐵謀印文，暨被
    上訴人甲○○所提出之「陳鐵謀」印章6 顆，一併送請法務
    部調查局鑑定，鑑定結果上開借據之印文均與被上訴人甲○
    ○所提出之「陳鐵謀」6 顆印章不符。(四)陳冠宇於85年1 月
    21日簽立切結書（以下簡稱系爭切結書）予陳鐵謀及被上訴
    人甲○○，表明其於84年11月間持有系爭土地所有權狀，而
    於84年12月間設定系爭扺押權予上訴人，及向上訴人借貸，
    陳冠宇同意於86年1 月底前塗銷系爭扺押權，並簽立另一書
    面（以下簡稱系爭書面）表明「借款金額：以土地扺押向農
    銀設定貳仟肆佰萬元限額內以有動用額度內為限（最高限額
    2,000 萬元正），期限：民國86年1 月底以前為限」，並有
    該切結書及書面影本在卷可稽（見本院卷第53、54頁）。
四、兩造爭執事項：(一)被上訴人之被繼承人陳鐵謀有無同意擔任
    系爭1,200 萬元借貸及系爭800 萬元借貸之連帶保證人？上
    訴人能否依連帶保證及繼承之法律關係請求被上訴人連帶給
    付2,000 萬元及上開利息暨違約金？(二)被上訴人甲○○有無
    同意擔任系爭1,200 萬元借貸及系爭800 萬元借貸之連帶保
    證人？上訴人能否依連帶保證之法律關係請求被上訴人甲○
    ○給付2,000 萬元及上開利息暨違約金？茲就此爭執點分述
    如下：
（一）被上訴人之被繼承人陳鐵謀有無同意擔任系爭1,200 萬元
      借貸及系爭800 萬元借貸之連帶保證人？上訴人能否依連
      帶保證及繼承之法律關係請求被上訴人連帶給付2,000 萬
      元及上開利息暨違約金？經查：
  １．證人即陳鐵謀及陳陳冠宇之長兄陳根於台灣嘉義地方法院
      86年自字第116 號陳冠宇所涉偽造有價證券等罪一案時證
      稱：陳鐵謀保管系爭土地所有權狀，並未借予他人去貸款
      ，陳鐵謀亦不知被人拿去供貸款之擔保等語，而被上訴人
      甲○○並提出陳鐵謀、陳冠宇、甲○○、丁○○、戊○○
      及訴外人陳錦鳳、陳吳秀蘭等人於85年1 月21日在陳鐵謀
      、甲○○住處談話之錄音帶，經台灣嘉義地方法院刑事庭
      當庭播放該錄音帶，就該錄音帶中之陳鐵謀聲音，業據證
      人陳根證稱確係陳鐵謀本人，且陳冠宇亦不否認有該錄音
      內容之對話，證人陳錦鳳、陳吳秀蘭亦證稱所播放之錄音
      帶之談話時，伊等均有在場等情，有該筆錄在卷可稽（影
      印外放），而於該錄音帶中，陳鐵謀稱：伊從不看系爭土
      地所有權狀，那天伊心血來潮看了，才知道系爭土地所有
      權狀丟掉，伊打電話給陳冠宇，陳冠宇說明天就拿回來還
      伊，及無伊之印鑑證明，無法貸款，結果還是貸款了，並
      斥責陳冠宇「偷拿」伊所保管之系爭土地所有權狀等語，
      陳冠宇就陳鐵謀之指責均未駁斥，並保證不會讓陳鐵謀之
      土地沒有，及於該錄音帶中，被上訴人戊○○問陳冠宇其
      父陳鐵謀及兄甲○○未前去對保，何以會當連帶保證人？
      陳冠宇未為回答等情，有該錄音帶譯文在卷可稽（見本院
      卷第91、92頁），足見系爭土地所有權狀原由陳鐵謀保管
      中，為陳冠宇所偷，陳鐵謀及被上訴人甲○○並未同意陳
      冠宇以系爭土地設定系爭扺押權予上訴人。故尚難僅憑陳
      鐵謀及被上訴人甲○○所有之系爭土地業經設定系爭扺押
      權予上訴人，即認其等二人同意擔任系爭1,200 萬元借貸
      及系爭800 萬元借貸之連帶保證人。另證人陳吳秀蘭於台
      灣嘉義地方法院86年自字第116 號一案時雖證稱：陳鐵謀
      把土地借給陳冠宇貸款，要陳冠宇在一年內將錢還給他云
  　  云，惟陳吳秀蘭係擔任陳冠宇所簽立系爭切結書之保證人
      陳錦鳳之妻，陳錦鳳對陳冠宇就陳鐵謀及被上訴人甲○○
      所負之債務需負保證人之責，係利害關係人，則證人陳吳
      秀蘭之證詞不免偏頗，尚難採為有利於上訴人之證據，是
      上訴人主張證人陳吳秀蘭於台灣嘉義地方法院86年自字第
      116 號一案時證稱陳鐵謀把土地借給陳冠宇貸款，足證陳
      冠宇並非未經同意擅取權狀貸款云云，不足採信。
  ２．陳冠宇曾分別於85年4 月28日及85年6 月2 日各償還100
      萬元予陳鐵謀，並經陳鐵謀簽立收據等情，有上訴人所提
      出之收據在卷可稽（見本院卷第60頁），而上開收據上陳
      鐵謀之簽名，核與系爭1,200 萬元及800 萬元借貸之借據
      上關於「陳鐵謀」之簽名，以肉眼觀之，其字形、筆順完
      全不同，兩相對照即可知系爭1200萬元及800 萬元借貸之
      借據上關於「陳鐵謀」之簽名非陳鐵謀本人所為乙節，應
      堪認定。
  ３．證人即負責對系爭1,200 萬元借貸及系爭800 萬元借貸進
      行核保之上訴人職員許仁章於台灣嘉義地方法院86年自字
      第116 號審理時雖證稱：對保時陳冠宇、陳鐵謀及被上訴
      人甲○○均在場云云，核與陳冠宇供稱：對保時僅伊及陳
      鐵謀在場，被上訴人甲○○未到，陳鐵謀名字是誰簽的，
      伊不知道等情不符，有該筆錄在卷可參（影印外放），果
      對保當日，陳鐵謀及甲○○均有到場，則何以許仁章及陳
      冠宇就被上訴人甲○○有無到場會陳述不一？陳冠宇何以
      不知道陳鐵謀及甲○○名字是誰簽的？許仁章何以未請陳
      鐵謀及甲○○親自簽名？〔系爭1,200 萬元借貸及系爭80
      0 萬元借貸之借據上關於「甲○○」簽名非被上訴人甲○
      ○所為，如後（二）所述〕此皆與常情有違，且許仁章如
      未確實對保而造成上訴人損害，其恐有責任，故其證詞與
      其自身有利害關係存在，其證述不免偏頗，故尚難僅憑就
      系爭貸款有利害關係之許仁章所為上開證述即認其確有對
      陳鐵謀及被上訴人甲○○對保，進而認陳鐵謀及被上訴人
      甲○○有同意擔任連帶保證人，故上訴人主張許仁章確有
      對陳鐵謀及被上訴人甲○○進行對保，足見陳鐵謀及甲○
      ○同意擔任系爭1,200 萬元借貸及系爭800 萬元借貸之連
      帶保證人云云，不足採信。
  ４．上訴人主張系爭1,200 萬元及800 萬元借貸之借據上關於
      「陳鐵謀」之印文，與陳鐵謀在77年4 月21日向上訴人員
      林分行貸款270 萬元（以下簡稱系爭270 萬元借貸）所使
      用之印章，其印文完全相同，且甲○○之代理人於台灣高
      等法院台南分院90年度上更(一)字第253 號陳冠宇所涉偽造
      有價證券等罪一案時，承認77年4 月21日向上訴人員林分
      行之貸款確係陳鐵謀同意辦理無訛，足見系爭1,200 萬元
      及800 萬元借貸之借據上關於「陳鐵謀」之印文係真正，
      並非陳冠宇盜刻云云。查，被上訴人甲○○所委任之代理
      人奚淑芳律師於90年7 月16日，在台灣高等法院台南分院
      審理90年度上更(一)字第253 號一案時雖稱：陳鐵謀有同意
      上開77年4 月21日之貸款等語，惟嗣於90年9 月26日時又
      補陳：77年4 月21日之貸款，陳鐵謀係事後才知道的，因
      為念在兄弟之情，始事後補同意等情，有該筆錄在卷可稽
      （影印外放），足見被上訴人甲○○所委任之代理人奚淑
      芳律師並未承認上開系爭270 萬元借貸之借據上關於「陳
      鐵謀」之印文係真正。又縱然如上訴人所主張系爭1,200
      萬元及800 萬元借貸之借據上關於「陳鐵謀」之印文，與
      系爭270 萬元借貸之借據上關於「陳鐵謀」之印文係相同
      ，惟被上訴人否認系爭270 萬元借貸之借據上關於「陳鐵
      謀」之印文係真正，而上訴人又未能舉證證明系爭270 萬
      元借貸之借據上關於「陳鐵謀」之印文係真正，故尚難僅
      憑上開三紙借據上關於「陳鐵謀」之印文均相同，即認系
      爭1,200 萬元借貸及系爭800 萬元借貸之借據上關於「陳
      鐵謀」之印文係真正，故上訴人之上開主張，不足採信。
  ５．上訴人主張坐落嘉義縣溪口鄉○○段○○段第161 號、第
      165 號土地雖登記在陳鐵謀名下，但真正所有權人應是陳
      冠宇，陳鐵謀於71年7 月20日以上開二筆土地設定扺押權
      予嘉義縣溪口鄉農會，向該農會貸款，此後貸款本息即由
      陳鐵謀逐期清償。自84年9 月至11月間，陳鐵謀因與陳冠
      宇商議要共同投資房地產及陳冠宇需錢周轉，徵得陳鐵謀
      同意，以系爭土地連同上開165 號土地共5 筆，設定抵押
      權予上訴人據以辦理貸款，陳鐵謀並指示被上訴人甲○○
      及陳冠宇於84年12月8 日赴嘉義縣溪口鄉農會將尚未清償
      之所餘本息185,000 元一次清償完畢，且於同日辦理塗銷
      上開165 號土地之抵押權登記，同日陳鐵謀亦赴上訴人嘉
      義分行就系爭1,200 萬元借貸及系爭800 萬元借貸辦理對
      保，亦即陳鐵謀在84年12月8 日當日辦理清償、塗銷抵押
      權登記及對保三件要事，並提供證件印章等予陳冠宇，於
      翌日設定扺押權予上訴人，足證陳鐵謀確有同意系爭1,20
      0 萬元借貸及系爭800 萬元借貸，否則陳鐵謀繼續逐期清
      償嘉義縣溪口鄉農會之貸款即可，何必趕在84年12月8日
      「一次」、「提前」、「全部」清償該貸款並塗銷抵押權
      云云，為被上訴人所否認，辯稱：陳鐵謀並未前往上訴人
      嘉義分行就系爭1,200 萬元借貸及系爭800 萬元借貸辦理
      對保等語，查，系爭1,200 萬元借貸及系爭800 萬元借貸
      之借據上關於連帶保證人「陳鐵謀」之簽名及印文均非真
      正，已如前述，而上訴人又未能舉證證明陳鐵謀確有辦理
      上開對保，及其已同意為陳冠宇向上訴人借貸系爭1,200
      萬元及系爭800 萬元借貸之連帶保證人，故上訴人僅以陳
      鐵謀於84年12月8 日當日同時提前清償其對嘉義縣溪口鄉
      農會之借款及辦理塗銷嘉義縣溪口鄉農會之扺押權等，即
      認定陳鐵謀確已同意為陳冠宇向上訴人辦理系爭1,200 萬
      元借貸及系爭800 萬元借貸之連帶保證人，此乃其個人推
      測之詞，尚不足採信。
  ６．上訴人主張陳鐵謀與陳冠宇於85年1 月21日達成協議，陳
      冠宇書立系爭切結書及系爭書面予陳鐵謀及被上訴人甲○
      ○，其等二人同意陳冠宇得向上訴人借款2,000 萬元，然
      於85年1 月21日協議前，向上訴人借款1,600 萬元，協議
      後即85年1 月30日及85年4 月5 日各再向上訴人借款200
      萬元，合計400 萬元，顯然此400 萬元係得到陳鐵謀及被
      上訴人甲○○之同意而借貸，且陳冠宇分別於85年4 月28
      日及同年6 月2 日各給付陳鐵謀100 萬元，即此400 萬元
      中之200 萬元，足見陳鐵謀當時知道陳冠宇尚有額度可借
      ，而要求陳冠宇借款，故被上訴人至少應就此400 萬元部
      分負連帶清償之責云云。查系爭切結書及系爭書面係陳冠
      宇個人所書立，而交予陳鐵謀及被上訴人甲○○者，並非
      陳鐵謀及被上訴人甲○○所書立，而交予上訴人者，自不
      生陳鐵謀及被上訴人甲○○事後與上訴人成立連帶保證契
      約之效力，且系爭切結書僅記載陳冠宇有以系爭土地設定
      系爭扺押權予上訴人，並願在86年1 月底前塗銷，未記載
      已借貸多少金額，而系爭書面亦僅記載借款金額：以系爭
      扺押權限額內以有動用額度內為限（最高限額2,000 萬元
      正），期限：民國86年1 月底以前為限，未記載已借貸金
      額或尚可動用之金額為何，且系爭切結書及系爭書面均未
      記載陳鐵謀及被上訴人甲○○同意陳冠宇可繼續借貸尚可
      動用之金額400 萬元，並願擔任連帶保證人。又陳冠宇竊
      取陳鐵謀所保管之系爭土地所有權狀後，以系爭土地設定
      扺押向上訴人借款，本應對陳鐵謀負損害賠償責任，故其
      給付200 萬元予陳鐵謀乃屬當然，不能因此清償即認陳鐵
      謀及甲○○有同意陳冠宇繼續借貸400 萬元，並願擔任連
      帶保證人，是上訴人之上開主張，亦無足取。
　７．上訴人主張系爭270 萬元借貸係陳鐵謀所同意，陳冠宇以
      其於84年12月12日所借得之1,000 萬元中之270 萬元清償
      陳鐵謀之上開270 萬元借款，無異於陳鐵謀自己使用1,00
      0 萬元中之270 萬元，被上訴人至少應就此270 萬元部分
      應負連帶清償之責云云，被上訴人則否認陳鐵謀有同意系
      爭270 萬元借貸，辯稱：系爭270 萬元借貸係陳冠宇偽造
      文書盜借，與陳鐵謀無關等語。查，系爭270 萬元借貸之
      借據上關於「陳鐵謀」之印文並非真正，亦係陳冠宇冒陳
      鐵謀之名義所為，已如前述，故縱如上訴人所稱陳冠宇以
      其於84年12月12日所借得之1,000 萬元中之270 萬元清償
      系爭270 萬元借貸屬實，亦係陳冠宇清償自己之債務，與
      陳鐵謀無關，何況茲上訴人所請求者係系爭1,200 萬元借
      貸及系爭800 萬元借貸，而非系爭270 萬元借貸，縱陳鐵
      謀有借系爭270 萬元，而由陳冠宇以其所借得之1,000 萬
      元中之270 萬元清償，此亦屬陳鐵謀與陳冠宇間之約定，
      與上訴人所請求之系爭借款無關，不能因此即認上開1,00
      0 萬元中之270 萬元係陳鐵謀所借，陳鐵謀有清償之義務
      亦不能因此推測陳鐵謀就1,000 萬元中之270 萬元借款同
      意為連帶保證人。故上訴人之上開主張，不足採信。
  ８．綜上，上訴人本於連帶保證及繼承法律關係請求被上訴人
      應連帶給付上訴人2,000 萬元，及上開利息暨違約金，應
      屬無據，不予准許。
（二）被上訴人甲○○有無同意擔任系爭1,200 萬元借貸及系爭
      800 萬元借貸之連帶保證人？上訴人能否依連帶保證之法
　　　律關係請求被上訴人甲○○給付2,000 萬元及上開利息暨
      違約金？
  １．上訴人於本院自承：關於甲○○有擔任連帶保證人之證據
  　　，僅有許仁章在刑事庭的證詞等語（見本院卷第41頁），
      然許仁章所為其對保時陳冠宇、陳鐵謀及被上訴人甲○○
      均在場之證詞，不足採為有利於上訴人之證據，已如上開
      （一）之３所述，故上訴人之上開主張，不足採信。
  ２．查，陳冠宇於87年7 月21日在台灣嘉義地方法院86年自字
      第116 號時供稱：系爭1,200 萬元借貸及系爭800 萬元借
      貸，被上訴人甲○○沒有同意等語，有該筆錄在卷可稽（
      影印外放），足見系爭1,200 萬元借貸及系爭800 萬元借
      貸係陳冠宇冒被上訴人甲○○之名擔任連帶保證人，應堪
      認定。此外，上訴人又未能舉證證明系爭1,200 萬元借貸
      及系爭800 萬元借貸之借據上開於「甲○○」之簽章係真
      正，則難謂甲○○係上開借貸之連帶保證人，是其本於連
      帶保證之法律關係請求被上訴人甲○○給付2,000 萬元及
      上開利息暨違約金，亦屬無據。
五、綜上所述，上訴人本於連帶保證及繼承法律關係請求被上訴
    人連帶給付2,000 萬元及上開利息暨違約金，為無理由，不
    應准許。原審為上訴人敗訴之判決，並無不合。上訴意旨指
    摘原判決不當，求予廢棄改判，為無理由，應予駁回。
六、據上論結，本件上訴為無理由，依民事訴訟法第449 條第1
    項、第78條，判決如主文。
中　　華　　民　　國　　94　　年　　5　　月　　18　 　日
                              民事第三庭
                                      審判長法官  張國彬
                                      法      官  吳登輝
                                      法      官  鄭月霞
以上正本證明與原本無異。
如對本判決上訴，須於判決送達後20日內向本院提出上訴狀，其
未表明上訴理由者，應於上訴後20日內向本院提出上訴理由書（
均須按他造當事人之人數附繕本）。上訴時應提出委任律師或具
有律師資格之人之委任狀，並依附註條文規定辦理。
中　　華　　民　　國　　94　　年　　5　　月　　18　 　日
                                      書  記  官  呂明燕
附註：
民事訴訟法第466 條之1 ：對於第二審判決上訴，上訴人應委任
律師為訴訟代理人，但上訴人或其法定代理人具有律師資格者，
不在此限。
上訴人之配偶、三親等內之血親、二親等內之姻親，或上訴人為
法人、中央或地方機關時，其所屬專任人員具有律師資格並經法
院認適當者，亦得為第三審訴訟代理人。第1 項但書及第2 項情
形，應於提起上訴或委任時釋明之。
